臺灣臺南地方法院刑事判決
111年度訴字第948號
公  訴  人  臺灣臺南地方檢察署檢察官
被      告  張文俊


上列被告因詐欺案件，經檢察官提起公訴（111年度偵字第12344
號、111年度偵字第13448號），被告於本院準備程序就被訴事實
為有罪之陳述，經本院合議庭裁定改由受命法官獨任進行簡式審
判程序，判決如下：
    主  文
張文俊犯三人以上共同詐欺取財罪，處有期徒刑壹年肆月。
未扣案犯罪所得新臺幣壹萬元沒收，如全部或一部不能沒收或不
宜執行沒收時，追徵其價額。 
    事  實
一、張文俊於民國111年3月間，經由臉書「快速賺錢」社團與真
    實姓名不詳之人聯繫，邀約從事收款等工作後，雖已預見對
    方甚有可能係具相當結構之詐騙集團，且其所收取之款項極
    可能為詐欺犯罪所得，亦將因其收款、轉交之行為造成金流
    斷點而掩飾、隱匿此等犯罪所得之去向及所在，竟猶不顧於
    此，基於縱使如此亦不違背其本意之不確定故意，與真實姓
    名、年籍不詳人士聯繫後，負責收取並轉交詐欺所得款項之
    「收水」車手工作。張文俊與該詐騙集團之其餘成員基於3
    人以上共同詐欺取財及洗錢之犯意聯絡，先由不詳詐騙集團
    成員於111年4月13日上午9時許起，陸續假冒許錦之子而與
    許錦電話聯繫，佯稱幫人作保無法清償而遭毆打，需代為清
    償債務云云，致許錦陷於錯誤，依指示於同日上午10時3分
    許，提領現金新臺幣（下同）500,000元後，置於牛皮紙袋
    內，至臺南市○○區○○路0號「長興國小」前，交付依指示前
    來之張文俊，再由張文俊持往某車站廁所內，由其他成員前
    往拿取，張文俊並取得報酬1萬元。張文俊即以上開分工方
    式參與上開詐騙集團，共同三人以上向許錦詐取500,000元
    得逞，並掩飾、隱匿此等詐欺犯罪所得之去向及所在。
二、案經許錦訴由臺南市政府警察局歸仁分局報告臺灣臺南地方
    檢察署檢察官偵查起訴。
    理  由
一、按本件被告張文俊所犯為死刑、無期徒刑、最輕本刑3年以
    上有期徒刑以外之罪，亦非高等法院管轄之第一審案件，其
    於準備程序就被訴事實為有罪陳述，經告知簡式審判程序之
    旨，並聽取檢察官及被告之意見後，本院合議庭依刑事訴訟
    法第273條之1第1項規定裁定進行簡式審判程序，是本案之
    證據調查，依同法第273條之2規定，不受同法第159條第1項
    、第161條之2、第161條之3、第163條之1，及第164條至第1
    70條所規定證據能力認定及調查方式之限制，合先敘明。
二、認定本件犯罪事實之證據及理由：
㈠、上開犯罪事實，業據被告於警詢、偵查、本院準備程序及審
    理中均坦承不諱，並經告訴人即被害人許錦於警詢中證述遭
    詐騙之過程明確，且有告訴人手機翻拍照片、長興國小附近
    監視錄影畫面翻拍照片、被告於臺南市仁德區路口、高鐵嘉
    義站、高鐵臺中站、永康火車站、新市火車站、豐原火車站
    、竹南火車站、松竹火車站、臺中市北屯區路口、臺中市東
    勢區路口等處之監視錄影器翻拍照片在卷為憑，堪認被告任
    意性之自白確與事實相符，堪以採信。
㈡、又詐騙集團利用電話或通訊軟體而進行詐欺犯罪，及指派俗
    稱「車手」之人收款以取得犯罪所得，同時造成金流斷點而
    掩飾、隱匿此等犯罪所得之去向及所在，藉此層層規避執法
    人員查緝等事例，已在平面、電子媒體經常報導，且經警察
    、金融、稅務機關在各公共場所張貼防騙文宣廣為宣導，是
    上情應已為社會大眾所共知。故如刻意支付對價委由他人以
    隱蔽方法代為收取、轉交款項，顯係有意隱匿而不願自行出
    面收款，受託取款者就該等款項可能係詐欺集團犯罪之不法
    所得，當亦有合理之預期；基此，苟見他人以不合社會經濟
    生活常態之方式要求代為收取不明款項，衡情當知渠等係在
    從事詐欺等與財產有關之犯罪，並藉此掩飾、隱匿此等犯罪
    所得之去向及所在等節，均為大眾週知之事實。查被告依指
    示向證人許錦取款項時已成年，其心智已然成熟，具有一般
    之智識程度，亦非毫無社會生活經驗之人，對於上開各情自
    無不知之理。且被告詐騙集團成員間並無深厚之信任基礎，
    竟僅須依從要求從事甚為容易之收款行為即可輕易賺取報酬
    ，顯屬可疑；被告復自承詐騙集團成員要求其將收取之款項
    持往搭車，而且不斷變換交通工具、車站，更非一般會計或
    財務工作之常態，堪信被告為前開行為時，對於其向告訴人
    所收取之款項極可能是詐騙集團詐欺犯罪之不法所得，其代
    為收取並轉交此等款項，甚有可能因此造成金流斷點而掩飾
    、隱匿此等犯罪所得之去向及所在等情，當已有相當之認識
    。而被告既已預見上開情形，竟僅為賺取報酬，仍依指示向
    告訴人收取遭詐騙集團詐欺所交付之款項而實施詐欺、洗錢
    之構成要件行為，堪信被告主觀上具有縱其所經手者為詐騙
    集團之犯罪所得，且收取、轉交此等款項即足掩飾、隱匿詐
    欺犯罪所得之去向及所在，亦均不違背其本意之3人以上共
    同詐欺取財、洗錢之不確定故意，其所為即係以自己犯罪之
    意思，共同參與上開犯行至明。
㈢、另以電話或通訊軟體進行詐騙之犯罪型態，自對被害人施行
    詐術、由車手向被害人拿取款項、取贓分贓等各階段，乃需
    由多人縝密分工方能完成之犯罪型態，通常參與人數眾多，
    分工亦甚為細密等事態，同為大眾所週知，且相關詐騙集團
    犯罪遭查獲之案例，亦常見於新聞、媒體之報導；依前述被
    告之智識程度、生活經驗，對上情當亦有充分之認識。而上
    開犯行中除被告外，尚有透過電話向告訴人施行詐術、指示
    被告更換交通工具、監控被告等其他詐騙集團成員，客觀上
    該集團之人數自已達3人以上，且係以實施詐術為手段、具
    有牟利性之有結構性詐騙集團組織；被告所從事者復為集團
    中收款、轉交之「收水」車手工作，被告顯可知該詐騙集團
    之分工細密，已具備3人以上之結構，其猶聽從指示參與前
    述行為，主觀上亦有3人以上共同詐欺取財之故意無疑。
㈣、綜上所述，本件事證明確，被告上開犯行洵堪認定，應予依
    法論科。
三、論罪科刑：
㈠、按行為人如意圖掩飾或隱匿特定犯罪所得來源，而將特定犯
    罪所得直接消費處分，或移轉交予其他共同正犯予以隱匿，
    甚或交由共同正犯以虛假交易外觀掩飾不法金流移動，依新
    法（105年12月28日修正公布、106年6月28日生效施行之洗
    錢防制法）規定，皆已侵害新法之保護法益，係屬新法第2
    條第1或2款之洗錢行為，尚難單純以不罰之犯罪後處分贓物
    行為視之。又倘能證明洗錢行為之對象，係屬前置之特定犯
    罪所得，即應逕依一般洗錢罪論處，自無適用特殊洗錢罪之
    餘地（最高法院110年度臺上字第2080號刑事判決意旨參照
    ）。次按特定犯罪之正犯實行特定犯罪後，為掩飾、隱匿其
    犯罪所得財物之去向及所在，而令被害人將款項轉入其所持
    有、使用之他人金融帳戶，並由該特定犯罪正犯前往提領其
    犯罪所得款項得手，如能證明該帳戶內之款項係特定犯罪所
    得，因已被提領而造成金流斷點，該當掩飾、隱匿之要件，
    該特定犯罪正犯自成立一般洗錢罪之正犯（最高法院108年
    度臺上大字第3101號刑事裁定意旨參照）。本件被告所屬之
    詐騙集團，係3人以上以實施詐術為手段、具有牟利性之有
    結構性詐欺犯罪組織，已如前述，且該詐騙集團組織內不詳
    成員實際上係以事實欄所示之欺騙方式使告訴人陷於錯誤而
    將款項交付被告，即屬詐欺之舉；被告受邀擔任該詐騙集團
    之「收水」車手，為該集團收取、轉交告訴人因受騙而交付
    之款項，則已直接參與取得詐欺款項之構成要件行為，自應
    以正犯論處。又被告參與上開詐騙集團組織，業經臺灣臺中
    地方檢察署以111年度偵字第20791號提起公訴，並於同年7
    月20日繫屬於臺灣臺中地方法院，此有被告前案紀錄表及該
    案起訴書1紙，從而，本件告訴人許錦遭詐騙部分，非屬被
    告參與上開詐騙集團組織之犯行中最先經起訴而繫屬於法院
    之案件，即非被告參與犯罪組織之首次詐欺取財犯行，自不
    再論參與犯罪組織罪；被告為上開詐騙集團收取、轉交此等
    詐欺犯罪所得之行為，復已造成金流斷點，亦該當掩飾、隱
    匿詐欺犯罪所得之去向及所在之構成要件。故核被告所為，
    係犯刑法第339條之4第1項第2款之3人以上共同詐欺取財罪
    ，及洗錢防制法第2條第2款、第14條第1項之洗錢罪（檢察
    官起訴書漏載洗錢防制法第2條第2款、第14條第1項之洗錢
    罪之罪名，然於起訴之犯罪事實中已敘明被告參與洗錢之犯
    行，本院亦當庭告知，自應併予論罪）。
㈡、次按共同正犯之成立，祇須具有犯意之聯絡，行為之分擔，
    既不問犯罪動機起於何人，亦不必每一階段犯行，均經參與
    ；共同正犯間，非僅就其自己實施之行為負其責任，並在犯
    意聯絡之範圍內，對於他共同正犯所實施之行為，亦應共同
    負責（最高法院109年度臺上字第1603號刑事判決意旨參照
    ）。共同正犯之意思聯絡，原不以數人間直接發生者為限，
    縱有間接之聯絡者，亦包括在內（最高法院109年度臺上字
    第2328號刑事判決意旨參照）。共同實行犯罪行為之人，在
    合同意思範圍內，各自分擔犯罪行為之一部，相互利用他人
    之行為，以達其犯罪之目的者，即應對於全部所發生之結果
    共同負責；且共同正犯不限於事前有協定，即僅於行為當時
    有共同犯意之聯絡者亦屬之，且表示之方法，不以明示通謀
    為必要，即相互間有默示之合致亦無不可（最高法院103年
    度臺上字第2335號刑事判決意旨參照）。查被告違犯上開犯
    行時，縱僅曾向告訴人收取款項後轉放至詐騙集團成員指定
    之地點，然被告主觀上應已預見自己所為係為詐騙集團收取
    犯罪所得及隱匿詐欺所得之去向及所在，有如前述，足認被
    告與其所屬詐騙集團其餘成員之間，均有3人以上共同詐欺
    取財及洗錢之直接或間接之犯意聯絡，且係以自己犯罪之意
    思參與本案，自應就其與前述詐騙集團成員各自分工而共同
    違犯之上開犯行均共同負責；是被告與前述詐騙集團成員就
    上開3人以上共同詐欺取財及洗錢之犯行，均有犯意之聯絡
    及行為之分擔，均應論以共同正犯。
㈢、被告於參與上開犯罪組織之繼續行為中，與其他詐騙集團成
    員共同詐欺告訴人並洗錢，即係以一行為同時觸犯加重詐欺
    取財罪及洗錢罪2個罪名，為想像競合犯，應依刑法第55條
    規定，從一重之刑法第339條之4第1項第2款之3人以上共同
    詐欺取財罪處斷。
㈣、再按想像競合犯之處斷刑，本質上係「刑之合併」。其所謂
    從一重處斷，乃將想像競合犯組成之評價上數罪，合併為科
    刑一罪，其所對應之刑罰，亦合併其評價上數罪之數法定刑
    ，而為一個處斷刑。易言之，想像競合犯侵害數法益者皆成
    立犯罪，論罪時必須輕、重罪併舉論述，同時宣告所犯各罪
    名，包括各罪有無加重、減免其刑之情形，亦應說明論列，
    量刑時併衡酌輕罪部分量刑事由，評價始為充足，然後依刑
    法第55條前段規定「從一重處斷」，非謂對於其餘各罪可置
    而不論。因此，法院決定處斷刑時，雖以其中最重罪名之法
    定刑，做為裁量之準據，惟於裁量其輕重時，仍應將輕罪合
    併評價在內（最高法院108年度臺上字第4405、4408號刑事
    判決意旨參照）。被告就上開犯行雖已從一重之刑法加重詐
    欺取財罪處斷，然被告於偵查及審判中均曾自白洗錢罪之犯
    行，本院於後述量刑時，仍當一併衡酌此部分合於洗錢防制
    法第16條第2項減輕事由之情形。
㈤、爰審酌被告正值青年，猶不思戒慎行事，循正當途徑獲取穩
    定經濟收入，竟因貪圖私利，即甘為詐騙集團組織吸收而擔
    任收款車手，與該詐騙集團成員共同違犯上開犯行，實屬不
    該，且被告擔任之角色係使該詐騙集團得以實際獲取犯罪所
    得並掩飾、隱匿此等金流，使其他不法份子易於隱藏真實身
    分，減少遭查獲之風險，助長詐欺犯罪，同時使告訴人受有
    財產上損害而難於追償，對他人財產安全及社會經濟秩序之
    侵害非輕，惟念被告犯後於偵、審中均坦承犯行不諱，表現
    悔意，兼衡被告之素行、於本案中之分工及涉案情節、對告
    訴人造成之損害，暨被告自陳學歷為高中肄業，任職遊樂場
    、配偶剛懷孕、與母親及二位阿姨同住之智識程度、家庭生
    活狀況等一切情狀，量處如主文所示之刑，以示懲儆。
四、沒收部分：
㈠、被告自詐騙集團取得1萬元之報酬，為其犯罪所得，爰依刑法
    第38條之1第1項前段及第3項規定，諭知沒收，並於全部或
    一部不能沒收或不宜執行沒收時，追徵其價額。
㈡、又犯洗錢防制法第14條之罪，其所移轉、變更、掩飾、隱匿
    、收受、取得、持有、使用之財物或財產上利益，沒收之，
    同法第18條第1項前段固有明文，但該條項既未規定「不問
    屬於犯罪行為人與否」，自以屬於被告所有者為限，始得依
    該條項規定沒收之。查被告違犯上開犯行時收取之款項均已
    放置於集團成員指定之地點俾自行或指派他人拿取，自已非
    屬被告所有，無由依洗錢防制法第18條第1項前段規定宣告
    沒收，附此敘明。
據上論斷，應依刑事訴訟法第273條之1第1項、第299條第1項前
段，洗錢防制法第2條第2款、第14條第1項、第16條第2項，刑法
第11條、第28條、第339條之4第1項第2款、第55條、第38條之1
第1項、第3項，刑法施行法第1條之1第1項，判決如主文。
本案經檢察官黃銘瑩提起公訴，檢察官董詠勝到庭執行職務。
中　　華　　民　　國　　111 　年　　9 　　月　　27　　日
　　　　　　　　　刑事第二庭    法　官　洪士傑
以上正本證明與原本無異
如不服本判決應於收受本判後20日內向本院提出上訴書狀，並應
敘述具體理由。其未敘述上訴理由者，應於上訴期間屆滿後20日
內向本院補提理由書狀（均須按他造當事人之人數附繕本）「切
勿逕送上級法院」。
  　　　　　　　　　　　　　　　書記官　吳鸝稻
中　　華　　民　　國　　111 　年　　9 　　月　　27　　日
附錄本案所犯法條
洗錢防制法第2條
本法所稱洗錢，指下列行為：
一、意圖掩飾或隱匿特定犯罪所得來源，或使他人逃避刑事追訴
    ，而移轉或變更特定犯罪所得。
二、掩飾或隱匿特定犯罪所得之本質、來源、去向、所在、所有
    權、處分權或其他權益者。
三、收受、持有或使用他人之特定犯罪所得。

洗錢防制法第14條
有第二條各款所列洗錢行為者，處7年以下有期徒刑，併科新臺
幣5百萬元以下罰金。
前項之未遂犯罰之。
前二項情形，不得科以超過其特定犯罪所定最重本刑之刑。

刑法第339條之4
犯第339條詐欺罪而有下列情形之一者，處1年以上7年以下有期
徒刑，得併科1百萬元以下罰金：
一、冒用政府機關或公務員名義犯之。
二、三人以上共同犯之。
三、以廣播電視、電子通訊、網際網路或其他媒體等傳播工具，
    對公眾散布而犯之。
前項之未遂犯罰之。